【裁判字號】    88,訴,1488
【裁判日期】    890315
【裁判案由】    違反藥事法等
【裁判全文】
臺灣臺北地方法院刑事判決                        八十八年度訴字第一四八八號
    公  訴  人  臺灣臺北地方法院檢察署檢察官
    被      告  丙○○
                乙○○
    共      同
    選任辯護人  李平義
右列被告等因違反藥事法等案件，經檢察官提起公訴（八十八年度偵字第一六○○○
號、第一九三八六號），本院判決如左：
    主  文
丙○○未取得合法醫師資格，擅自執行醫療業務，處有期徒刑壹年陸月，緩刑伍年。
臺灣臺北地方法院檢察署八十八年度偵字第一六○○○號卷宗第十二頁、第十三頁照
片所示之Ｘ光機、顯示螢幕、電動牽引機各壹臺及鉛衣壹件均沒收。
乙○○無罪。
    事  實
一、丙○○係設於臺北市○○區○○街四十一號「見好堂國術館」負責人，未取得合
    法醫師資格，竟擅自八十七年間起，購置電動牽引機及Ｘ光機、顯示螢幕、鉛衣
    ，為前來求診之病患診治坐骨神經痛，及診斷骨折施以接骨治療，並視醫療情形
    收取每次不等之費用，而執行醫療業務，迄民國八十八年七月一日，經臺北市政
    府衛生局人員查獲。
二、案經臺北市政府衛生局移送臺灣臺北地方法院檢察署檢察官偵查起訴。
    理  由
壹、被告丙○○部分：
  一、訊據被告丙○○固坦承未取得合法醫師資格之事實，但矢口否認有何犯行，辯
      稱伊領有國術損傷推拿整復工作傳統療法登記證書，依據行政院衛生署公佈界
      定範圍，執行傳統療法為人推拿，並無不法，而Ｘ光機、顯示螢幕、鉛衣及電
      動牽引機為同套設備，係已故友人林茂男所有，因損壞而贈與伊父送修，但迄
      不能修復故置於上址，並未用於診療等語。惟查，前揭電動牽引機及Ｘ光機、
      顯示螢幕、鉛衣等設備，係八十七年間所購置，平時由被告丙○○操作，前者
      係為坐骨神精痛患者作牽引之用，後三者係為疑似手腳骨折患者作立即透視之
      用等情，業據被告丙○○之子即共同被告乙○○於臺北市松山區衛生所稽查談
      話時，陳明在卷，有筆錄可查。再觀之被告丙○○自承由其交待印製之藥袋上
      ，亦印有專治坐骨神精痛、骨折脫臼、Ｘ光透視等文字，有該藥袋及八十八年
      八月三日偵訊筆錄可稽，及被告丙○○於偵查中供稱：「：：：如果是開放性
      骨折，我們可以把它接回去：：：我要看得懂Ｘ光，才能幫客人接骨」等語（
      見八十八年八月三日偵訊筆錄），足見被告丙○○確有以前揭電動牽引機為病
      患治療坐骨神精痛，及以Ｘ光機、顯示螢幕、鉛衣等設備，為病患診斷骨折並
      施以接骨治療之事實。而此已涉及接骨及使用儀器對人體疾病為處置行為，自
      屬醫療行為，被告以前揭情詞置辯，要無可採。至於共同被告乙○○於偵審中
      事後翻稱未見過任何人操作前揭儀器等語，核與其在臺北市松山區衛生所稽查
      談話時，詳述「電動牽引機是替坐骨神精痛的人作牽引」，該Ｘ光機「在透視
      時，操作人及被透視者均有穿著鉛衣，操作時間很短，約十秒左右」等情不符
      ，又茍其未見過操作，何能於上開談話時如此敘述？顯見其事後翻異，無非迴
      護其父之詞，亦不可採。事證明確，被告丙○○犯行堪以認定。
  二、按醫師執業，應向所在地直轄市或縣市衛生主管機關檢送醫師證書、申請發給
      執照，且加入所在地醫師公會，並應在所在地衛生主管機關核准登記之醫療機
      構為之，醫師法第八條、第八條之二第一項、第九條分別定有明文。被告丙○
      ○未取得合法醫師資格，竟擅自執行上述之醫療業務，核其所為，係犯醫師法
      第二十八條第一項前段之罪。爰審酌其犯罪之動機、目的、手段、智識程度、
      執行醫療行為期間及犯罪所生之危險等一切情狀，量處如主文所示之刑，以示
      懲儆。末查被告丙○○前未曾受有期徒刑以上刑之宣告，有臺灣高等法院檢察
      署刑案紀錄簡覆表可徵，因失慮致罹刑典，經此刑之宣告後，應知警惕而無再
      犯之虞，本院認被告所受宣告之刑，以暫不執行為適當，併予宣告緩刑五年，
      用啟自新。事實欄所載被告丙○○用於執行醫療業務所用之Ｘ光機、顯示螢幕
      及電動牽引機各一臺及鉛衣一件（如臺灣臺北地方法院檢察署八十八年度偵字
      第一六○○○號卷宗第十二頁、第十三頁照片所示）併應依醫師法第二十八條
      第一項前段沒收。
  三、公訴意旨另以被告丙○○未經主管機關核准即擅自調製「葛根湯」、「舒經活
      血湯」及他種不知名藥粉等偽藥供患者服用，因認其另涉藥事法第八十二條第
      一項製造偽藥罪嫌。惟按犯罪事實應依證據認定之，無證據不得推定其犯罪事
      實，刑事訴訟法第一百五十四條定有明文。所謂證據，須適於為被告犯罪事實
      之證明者，始得採為斷罪資料，如未能發現相當證據，或證據不足以證明，自
      不能以推測或擬制之方法，以為裁判基礎。訊據被告丙○○堅決否認有此部分
      犯行，辯稱葛根湯、舒經活血湯係自用，其餘藥粉係以單一草藥磨成，供患者
      取回調酒醋外敷治疔之用，而非內服藥等語。經查，公訴意旨所指之葛根湯，
      有鎮痛趨熱功效，舒經活血湯則是舒經活血用途，二者均為一般科學中藥，市
      面上均可購得等情，業經證人即臺北市政府松山衛生所人員甲○到院證述明確
      ，而卷查並無證據證明該二種藥粉係被告丙○○所製造，自不得僅因該藥粉置
      放被告營業場所即推認為被告製造。又公訴意旨所指之他種藥粉，並未扣案，
      且被告於本院調查中所提出並供稱係公訴意旨指為偽藥之十六種藥粉，經送行
      政院衛生署鑑驗，尚無法驗出是否含藥物成分，有該署中醫藥委員會八十九年
      二月一日衛中會藥字第八九○○○九一七號函可稽，按構成藥事法第二十條所
      稱偽藥之前題，須屬於同法第六條所稱之藥品，公訴意旨所指為偽藥之他種藥
      粉既未扣案，自無從確定是否為「藥品」，即被告庭提之藥粉亦無法驗出是否
      含有藥物成分，則顯然並無證據證明被告丙○○確有製造偽藥之犯行，復因公
      訴人認被告丙○○此部分罪嫌，與前揭有罪部分有牽連犯之裁判上一罪關係，
      爰不另為無罪之諭知。
貳、被告乙○○部分：
  一、公訴意旨略以被告乙○○為被告丙○○之子，未取得合法醫師資格，竟擅與丙
      ○○在前述見好堂國術館為前來求診之不特定患者診察，且未經中央主管機關
      核准即擅自調製葛根湯、舒經活血湯及他種不知名藥粉等偽藥供患者服用，另
      於館內設置電動牽引機、顯示螢幕器及Ｘ光機，為患者治療坐骨神精痛及照Ｘ
      光相片供判讀作接骨治療，執行醫療業務並視醫療情形收取每次不等之費用，
      因認被告乙○○亦涉有醫師法第二十八條第一項前段及藥事法第八十二條第一
      項等罪嫌。
  二、按犯罪事實應依證據認定之，無證據不得推定其犯罪事實。又不能證明被告犯
      罪者，應諭知無罪之判決，刑事訴訟法第一百五十四條、第三百零一條第一項
      分別定有明文。次按認定不利被告之事實，須依積極證據，苟積極證據不足為
      不利於被告事實之認定時，即應為有利於被告之認定，更不必有何有利之證據
      ，最高法院五十三年台上字第二七五０號、三十年上字第八一六號、四十年台
      上字第八六號分別著有判例可資參照。再者，刑罰乃對於犯人之惡性所加之制
      裁，故依據現行之刑法制度及行為刑法之概念，刑罰之制裁對象除有轉嫁之規
      定外，自僅以實施犯罪行為之行為人為限。又共犯之成立，除共同實施犯罪行
      為者外，其就他人之行為負共犯之責者，以有意思聯絡為要件，若事前並未合
      謀，實施犯罪行為之際，又係出於行為者獨立之意思，即不負共犯之責，最高
      法院十九年上字第六九四號判例著述甚明。
  三、訊據被告乙○○堅決否認有何犯行，辯稱伊僅在見好堂國術館擔任伊父即被告
      丙○○之助理，只會推拿及熱敷，其餘均不清楚等語。經查，被告乙○○自於
      臺北市松山區衛生所稽查談話伊始，迄本案偵審中，均堅稱伊僅為顧客推拿熱
      敷等語；而依據行政院衛生署衛署醫字第八二○七五六五六號函釋示：未涉及
      接骨或交付內服藥品，而以傳統之推拿手法，或使用民間習用之外敷膏藥、外
      敷生草藥與藥洗，對運動跌打損傷所為之處置行為，並不列入醫療管理之範圍
      ；又卷查本件並無證據證明被告乙○○就前揭被告丙○○有罪部分之犯行（以
      Ｘ光機等儀器為病患診治骨折及以牽引機為病患治療坐骨神精痛），有何參與
      或犯意聯絡，且被告乙○○為丙○○之子，其協助父親經營合法部分之工作，
      本屬人倫之宜，要不能因父親另有不法犯行，即概認其應負同等罪責或以幫助
      犯罪相繩。至於公訴人認其與被告丙○○有共同製造偽藥犯行，因公訴意旨所
      指藥粉尚不能證明為偽藥，已如前述，自亦不能遽認被告乙○○有此部分罪嫌
      。此外，並無其他證據證明被告乙○○有被訴犯行，揆諸前揭說明，應為其無
      罪之諭知。
據上論斷，應依刑事訴訟法第二百九十九條第一項前段、第三百零一條第一項，醫師
法第二十八條第一項前段，刑法第十一條前段、第七十四條第一款，判決如主文。
本案經檢察官李媛媛到庭執行職務
中      華      民      國    八十九    年      三      月     十五     日
                                    臺灣臺北地方法院刑事第六庭
                                        法  官  黃  明  發
右正本證明與原本無異。
如不服本判決，應於判決送達後十日內，向本院提出上訴狀。
                    書記官  陳  梅  惠
中      華      民      國    八十九    年      三      月    二十一    日
附錄本案論罪科刑法條全文：
醫師法第二十八條
未取得合法醫師資格，擅自執行醫療業務者，處一年以上三年以下有期徒刑，得併科
一萬元以上五萬元以下罰金，其所使用之藥械沒收之。但合於左列情形之一者，不在
此限：
一、在中央衛生主管機關認可之醫院，於醫師指導下實習之國內醫學院、校學生或畢
    業生。
二、在醫療機構於醫師指示下之護士、助產士或其他醫事人員。
三、合於第十一條第一項但書規定者。
四、臨時施行急救者。
犯前項之罪因而致人傷害或死亡者，應依刑法加重其至二分之一，並負損害賠償之責
。


司法院資訊處製作；財團法人民間司法改革基金會備份。
